臺灣高等法院臺南分院民事判決　　89年度重訴字第35號
原　　　告　乙○○
訴訟代理人　李合法　律師
複 代 理人　趙培皓　律師
被　　　告　甲○○
　　　　　　丙○○
上　一　人
訴訟代理人　黃榮坤　律師
上列被告因偽造文書等案件，原告提起刑事附帶民事訴訟請求損
害賠償，於民國89年6月16日經本院刑事庭裁定（89年度重附民
字第192號）移送前來，本院於96年10月16日言詞辯論終結，茲
判決如下：
    主  文
被告甲○○、丙○○應連帶給付原告新臺幣壹佰壹拾肆萬元，被
告甲○○部分自民國89年7月4日起；被告丙○○部分自民國89年
7月2日起，均至清償日止，按週年利率百分之五計算之利息。
原告其餘之訴駁回。
訴訟費用由被告甲○○、丙○○連帶負擔五分之一，餘由原告負
擔。
原告假執行之聲請駁回。
    事  實
甲、原告方面：
一、聲明：(一)被告甲○○、丙○○應連帶給付原告新臺幣（下同
    ）619萬元，及自起訴狀繕本送達被告翌日起至清償日止，
    按年息百分之5計算之利息。(二)訴訟費用由被告連帶負擔。
    (三)願供擔保宣告假執行。
二、陳述：
　(一)被告甲○○係正實建設股份有限公司（下稱正實公司）負責
　  人，另被告丙○○為代書。於民國（下同）85年間，正實公
    司在台南縣新市鄉興建完成「名人世家」房屋乙批，由被告
    甲○○、丙○○辦理貸款、買賣契約及過戶等事宜，因被告
    甲○○積欠訴外人呂清枝（原告丈夫）債務380萬元，遂將
    其中坐落台南縣新市鄉○○路268巷12弄3號之房屋及土地（
    下稱系爭房地），過戶登記與原告名下，以抵償被告積欠訴
    外人呂清枝之上開債務。
  (二)詎被告甲○○、丙○○二人意圖為自己不法所有，先以銀行
    將辦理鑑價為由，通知原告於85年10月1日至「名人世家」
    招待所，辦理貸款相關事宜。現場由訴外人華南商業銀行永
    康分行職員吳國明，提供空白消費者貸款契約、消費者貸款
    申請及調查表各1份，要求原告在立約人、申請人、連帶保
    證人及對保處簽名。訴外人吳國明及被告丙○○並佯稱「此
    係為方便過戶及保存登記所用，貸款金額待銀行確定後會再
    通知」等詞，致使原告誤信而在空白契約書及申請書簽名後
    交由吳國明收回。
  (三)嗣後被告甲○○、丙○○再於前述空白契約書及申請調查表
    等偽填原告之貸款金額，持向華南銀行申請貸款。上開銀行
    於85年10月11日核貸原告619萬元，被告丙○○遂再偽造原
    告之不實抵押權設定申請書，於85年10月15日持向台南縣新
    化地政事務所辦理抵押權設定登記，使該地政事務所公務員
    將此不實之抵押權設定事項，登載於職務上所掌土地及建築
    改良物登記簿，嗣所貸得619萬元，並未交付原告。
　(四)查被告甲○○為正實公司負責人，原告係向其接洽買賣事宜
    ，而被告丙○○負責辦理原告之貸款事宜，渠等二人對本件
    房地如何貸款、設定抵押權等情，均不得諉為不知。被告二
    人以辦理鑑價為由，詐騙原告辦理對保，並持之辦理抵押權
    設定及借款，使原告無端受有貸款619萬元之損害，係共同
    不法侵權行為，依民法第184條、第185條之規定，被告二人
    應負連帶侵權行為責任。
乙、被告甲○○未於言詞辯論期日到庭，據其於準備程序之陳述
    略以：
一、聲明：(一)原告之訴駁回。(二)訴訟費用由原告負擔。
二、陳述：
　(一)因為我欠原告先生的錢，所以把房子過戶給原告抵債。原告
    貸款後扣除我的欠款，剩下的錢要還給我。
  (二)當時有這樣約定，因為後來貸款發生問題，錢被代書及銀行
    拿去都沒有通知我，當時貸款619萬元，因為我欠她300多萬
    元，剩下的貸款原告要還給我。
  (三)原告貸款之取款條是銀行叫我蓋章並填寫金額，銀行說有經
    過原告同意，我願意賠償原告，不過目前沒有能力。
丙、被告丙○○方面：
一、聲明：(一)原告之訴及其假執行之聲請均駁回。(二)訴訟費用由
    原告負擔。(三)如受不利判決，請准被告供擔保免予假執行。
二、陳述：
　1.原告於85年10月1日前往名人世家招待所時，確已知悉係為
　  辦理房屋貸款對保事宜，被告丙○○並無任何詐欺或偽造文
    書之侵權行為。依原告之夫呂清枝於調查站之供述，可知原
    告於85年9月間業已知悉被告甲○○將以系爭房地辦理抵押
    貸款，且其亦不反對。原告既同意貸款，而於銀行相關文件
    上簽名，被告丙○○並依程序辦理抵押權之設定，難謂被告
    丙○○有何與被告甲○○共同詐欺或偽造文書之侵權行為。
  2.原告之貸款金額，均係由被告甲○○個人自行填寫取款條領
    取款項並自行花用，難謂被告丙○○有何參與而侵害原告權
    利之行為。
  3.依證人詹淑惠之證述，足徵原告當天確實知悉係為辦理貸款
    之對保手續，故原告指摘被告丙○○有何佯稱而施用詐術或
    偽造文書之侵權行為，自不足採。被告丙○○依其辦理貸款
    之程序，嗣後為其設定抵押，難謂被告有何施用詐術或偽造
    文書之侵權行為。
  4.原告提起本訴，主要係以被告丙○○涉有刑責為其主要依據
    ，惟被告丙○○之刑事案件，目前尚在鈞院審理中，故其請
    求難謂有理由。
  5.原告在86年3月間即已知悉受騙，於88年8月2日才提起本件
    訴訟，其請求權應已罹於消滅時效。
  6.否認原告乙○○於鈞院在96年10月3日準備程序中所為下列
    之供述「我們準備以系爭房屋及土地去貸款430萬元」、「
    我只同意貸款430萬元、「當時我在空白的委託書上簽名，
    他們說貸款金額要等鑑價後再通知我們，後來就沒有下文，
    金額是他們自己填的。」、「印章是他們自己刻的，但當時
    內容是空白的。」。
  7.關於系爭不動產確欲貸款619萬元，業為原告於鈞院88年度
    重上字第67號民事審理中所不爭執，並經鈞院該確定判決認
    定建商甲○○係於原告授權範圍內所為，與被告丙○○無關
    ，原告再爭執並請求被告丙○○連帶賠償，實無理由。
丁、本院依職權傳訊證人吳國明到庭，並調閱台灣台南地方法院
    86年度訴字第1841號偽造文書等刑事卷宗（共26宗）、87年
    度重訴字第135號民事卷宗（8宗）。
    理  由
甲、程序方面：
    被告甲○○未於言詞辯論期日到場，核無民事訴訟法第386
    條各款所列情形，准依原告聲請，由其一造辯論而為判決。
乙、實體方面：
一、原告主張：被告甲○○係正實建設股份有限公司（下稱正實
    公司）負責人，被告丙○○業土地代書。85年間，正實公司
    在台南縣新市鄉興建完成「名人世家」房屋13戶，由被告丙
    ○○負責辦理「名人世家」房地之貸款及買賣簽約、過戶等
    事宜。由被告甲○○將坐落台南縣新市鄉○○段第240之6號
    土地，門牌台南縣新市鄉○○路268巷12弄3號（建號2362，
    下稱系爭房地）建物過戶登記原告名下，以抵償被告甲○○
    積欠原告的債務。詎被告甲○○、丙○○基於共同犯意之聯
    絡，由渠等以銀行將來辦理鑑價等語，通知原告於85年10月
    1日至「名人世家」招待所，辦理貸款相關事宜。現場並由
    訴外人華南商業銀行永康分行職員吳國明，提供空白消費者
    貸款契約、消費者貸款申請及調查表各1份，要求原告在立
    約人、申請人、連帶保證人及對保處簽名。訴外人吳國明及
    被告丙○○佯稱「此係為方便過戶及保存登記所用，貸款金
    額待銀行確定後會再通知」，使原告誤信而在空白契約書及
    申請書簽名後交予吳國明。嗣後被告甲○○、丙○○再於前
    述空白契約書及申請調查表等偽填原告之貸款金額，持向華
    南銀行申請貸款。上開銀行於85年10月11日核貸原告619萬
    元，被告丙○○再偽造原告不實之抵押權設定申請書，於85
    年10月15日持向台南縣新化地政事務所辦理抵押權設定登記
    ，如數取得銀行貸款619萬元，並未交付原告。被告甲○○
    、丙○○上揭所為，係共同不法侵權行為，為此依民法第18
    4條、第185條之規定提起本訴，請求被告甲○○、丙○○應
    連帶給付原告619萬元及自起訴狀繕本送達翌日起至清償日
    止，按週年利率百分之5計算之利息等語。
二、被告甲○○辯稱：貸款都是代書丙○○與銀行辦理，我並沒
    有拿到錢，錢是代書丙○○與華銀吳國明拿走的。原告貸款
    之取款條是銀行叫我蓋章並填寫金額，銀行說有經過原告同
    意。我願意賠償，不過目前沒有能力云云；另被告丙○○則
    辯稱：原告係於85年10月1日前往「名人世家」招待所時，
    確已知悉係為辦理房屋貸款對保事宜。原告既同意貸款，而
    於銀行相關文件上簽名，被告丙○○並依程序辦理抵押權之
    設定。另原告之貸款金額，均係由被告甲○○個人自行填寫
    取款條領取款項並自行花用，另依證人詹淑惠之供述，足徵
    原告當天確實知悉係為辦理貸款之對保手續，被告丙○○依
    其辦理貸款之程序，嗣後為其設定抵押，難謂有何施用詐術
    或偽造文書之侵權行為，且其請求權已罹時效而消滅云云，
    資為抗辯。
三、經查：被告甲○○係正實公司負責人，被告丙○○業土地代
    書。於85年間，正實公司在台南縣新市鄉興建完成「名人世
    家」房屋13戶，由被告丙○○負責辦理「名人世家」房地之
    貸款及買賣簽約、過戶等事宜。因被告甲○○積欠原告丈夫
    呂清枝債務380萬元，遂將系爭房屋及土地過戶登記與原告
    名下，超過債務部分之房地價款，原告則委由被告甲○○將
    系爭房屋向銀行設定抵押借款清償。嗣被告甲○○以系爭房
    屋向華南銀行申請核貸619萬元獲准（房屋部分186萬元、土
    地部分433萬元），被告丙○○則持抵押權設定申請書，於
    85年10月15日向臺南縣新化地政事務所辦理設定抵押權885
    萬元之登記。上開貸款金額619萬元，嗣於85年10月22日撥
    放於原告帳戶內，被告甲○○則在取款憑條蓋用原告之印文
    並填載金額後，將上開款項全數自原告帳戶轉出各情，有原
    告提出之台南縣新化地政事務所86年8月31日86所1之字第78
    26號函送系爭房地抵押權設定資料、協議書、切結書及華南
    銀行88年2月20日華永康字第008號附匯款申請書、存款憑條
    等附刑事卷可證（一審刑事卷3第53頁至第76頁、第138頁至
    第162頁），並有系爭房屋、土地買賣契約書、代辦貸款委
    託書及代刻印章委託書附台灣台南地方法院87年度重訴字第
    135號民事卷宗（8宗）可證（該案第75頁至第85頁），為被
    告甲○○所不爭（本院卷1第164頁），並經證人即原告之夫
    呂清枝於刑事調查時供述明確（本院卷1第121頁至第122頁
    反面），互核相符。本案刑事部分，被告甲○○、丙○○因
    共同連續行使偽造私文書、詐欺取財等罪，經本院刑事庭94
    年度重上更(三)字第632號分別判處被告甲○○有期徒刑4年5
    月、被告丙○○有期徒刑4年，此經本院調閱原審法院86年
    度訴字第1841號偽造文書等刑事卷宗（共26宗）及本院94年
    度重上更(三)字第632號判決書查核屬實，原告主張伊所有之
    系爭房地，遭被告甲○○、丙○○共同向訴外人華南銀行設
    定登記金額885萬元之抵押權登記，實際貸款619萬元之事實
    ，堪信真正。
四、本案應審究之爭點，在於「被告甲○○以系爭房地設定抵押
    ，超貸金額若干？」、「被告甲○○、丙○○就原告所有之
    系爭3號房地設定抵押超貸部分，是否未經原告之同意？」
    、「被告丙○○應否與被告甲○○共負侵權行為連帶損害賠
    償責任？」，爰分述如下：
  (一)被告甲○○以系爭房地設定抵押，超貸金額若干？經查：
    被告甲○○因積欠原告丈夫呂清枝債務380萬元，將系爭坐
    落台南縣新市鄉○○路268巷12弄3號之房地以買賣方式出售
    予原告，其中房屋部分266萬元、土地部分619萬元，全部價
    金共為885萬元（原告誤為810萬元）並以積欠原告丈夫呂清
    枝380萬元債務抵沖部分買賣價金，至於原告不足價款部分
    金額505萬元（885萬元-380萬元=505萬元），則由原告委由
    被告甲○○將系爭房地向華南銀行辦理抵押貸款後為給付，
    惟被告甲○○竟超額設定抵押並借款619萬元（房屋部分186
    萬元、土地部分433萬元）各情，有兩造不爭執真正兩造簽
    訂之系爭「房屋買賣契約書」、「土地買賣契約書」、「代
    辦貸款委託書」及「代刻印章委託書」附台灣台南地方法院
    87年度重訴字第135號民事卷宗（8宗）可證（該案第75頁至
    第85頁），並為原告及被告甲○○所不爭（本院卷2第152頁
    、第73頁、第74頁），依此計算，被告甲○○以原告名義之
    系爭房地設定抵押超貸之金額僅為114萬元（619萬元-505萬
    元=114萬元），原告主張受有全部貸款619萬元之損害，核
    無理由。
  (二)被告甲○○、丙○○就原告所有之系爭3號房地設定抵押超
    貸114萬元部分，有無經過原告之同意？經查：
  1.系爭房地之貸款，係原告委由被告甲○○辦理，被告甲○○
    再委由被告丙○○辦理貸款設定抵押事宜，此有兩造不爭執
    真正之「代辦貸款委託書」及「代刻印章委託書」附台灣台
    南地方法院87年度重上字第135號卷足按，並為被告甲○○
    、丙○○所不爭。按上開「代辦貸款委託書」第1條之2載明
    「甲方（原告）承認本項貸款為應繳納款項之一部應屬乙方
    （被告甲○○）所有，並同意委託乙方全權代辦前開甲方所
    購不動產提供設定抵押權以資貸款等一切手續並願另出具一
    切因本項貸款所需之文件．．並蓋妥各項書類文件交付乙方
    ，委託並授權乙方代領全部借款（房屋部分186萬元；土地
    部分433萬元）以便抵付應繳款項或支付工程墊款，而向銀
    行所貸款之金額委託乙方（被告甲○○）填寫」（該案第78
    頁正反面），被告甲○○所辯「原告確有委託被告甲○○以
    系爭房地向銀行代辦抵押借款清償不足價款」之事實，堪信
    真正。
  2.查訴外人即原告之夫呂清枝於調查中供述「係於85年10月1
    日被通知前往名人世家招待所辦理貸款對保手續，我與我太
    太到場後，甲○○、代書丙○○、華南銀行永康分行吳國明
    及另一不詳女行員已到場，吳國明及另一女性行員即將空白
    之消費者貸款契約書及貸款調查表交給我太太（乙○○）蓋
    章，並向我們表示現在辦的是對保手續，尚須經過銀行鑑估
    調查程序才能確定核貸金額，並表示要我們等候銀行之通知
    。」（本院卷1第122頁反面），此為被告甲○○所不爭，並
    稱「因為他貸款後扣除我的欠款剩下的錢要給我」（本院卷
    2第74頁）；另原告亦到庭證稱「我們準備以系爭房屋及土
    地去貸款430萬元（註：實際款項應為505萬元），結果貸款
    下來是619萬元．．但他沒有給我，也沒有告知」、「我只
    同意貸款430萬元，但他貸了619萬元」、「當時我是在空白
    的委託書上簽名，他們說貸款金額要等鑑價後再通知我們，
    後來就沒有下文，金額是他們自己填的」、「我根本就不知
    道他貸這麼多」（本院卷2第142頁）。參以系爭「代辦貸款
    委託書」貸款金額係以橡皮章蓋上，並非原告本人筆跡，且
    上開「代辦貸款委託書」第1條之3末段明確記載「向銀行所
    貸款之金額委託乙方（被告甲○○）填寫」（87年度重訴字
    第135號第78頁反面），該委託書第1條之2所載「貸款金額
    」係被告甲○○所填寫，要屬無疑。從而，原告主張「係在
    空白的委託書上簽名」、「貸款金額要等鑑價後再通知我們
    」乙節，係真實不虛。依上開事證，原告同意貸款金額僅為
    505萬元，被告甲○○竟辦理貸款619萬元，其中114萬元部
    分之貸款，顯並未經原告之同意，至為灼然，原告訴請被告
    甲○○返還114萬元部分，洵有理由，被告甲○○辯稱「伊
    僅係照銀行指示辦理，伊不知詳情」云云，係卸責之詞，不
    足採信。
  (三)被告丙○○應否與被告甲○○共負侵權行為損害賠償責任？
    經查：
  1.按「數人共同不法侵害他人之權利者，連帶負損害賠償責任
    ；不能知其中孰為加害人者，亦同。造意人及幫助人，視為
    共同行為人。」，民法第185條定有明文。
  2.查被告甲○○係正實公司負責人，被告丙○○業土地代書。
    85年間，正實公司在台南縣新市鄉興建完成「名人世家」房
    屋13戶，委由被告丙○○負責辦理「名人世家」房地之貸款
    及買賣簽約、過戶等事宜。原告因以債權380萬元承受系爭
    房地（土地價值619萬元，房屋價值266萬元，共885萬元）
    ，尚不足房地買賣價款505萬元，因而需向銀行辦理抵押貸
    款。85年10月1日，原告夫婦受通知前往名人世家招待所辦
    理貸款對保手續，被告甲○○、代書丙○○及華南銀行永康
    分行吳國明及另一不詳女行員均在現場，因銀行核貸金額尚
    未確定，因此原告僅在空白之「房屋及土地買賣契約書」及
    「代辦貸款委託書」上簽名，實際核貸金額仍留由被告甲○
    ○填寫各情，業見上述。被告丙○○係被告甲○○委託辦理
    房地登記、貸款及設定抵押之土地代書，於85年10月1日原
    告夫婦前往名人世家招待所辦理貸款對保手續時與被告甲○
    ○均在場，明知原告僅需貸款505萬元即為已足，超過部分
    之貸款並未經原告同意，竟於被告甲○○代辦原告貸款619
    萬元之際（超貸114萬元），仍積極予以配合，以原告名義
    製作金額高達885萬元之最高限額抵押權設定契約書，並於
    85年10月15日持向台南縣新化地政事務所辦理抵押權設定登
    記，使該地政事務所公務員將此不實之抵押權設定事項，登
    載於職務上所掌土地及建築改良物登記簿，致生損害於原告
    ，足徵被告丙○○有與甲○○共同詐欺原告財產之情事，依
    民法第185條規定，應屬共同侵權行為人，原告訴請被告丙
    ○○應與被告甲○○就超貸114萬元部分連帶負損害賠償責
    任，於法有據，應予准許，逾此之請求，則無理由。
  (四)至於被告丙○○辯稱「依證人詹淑惠於鈞院之證言，可知原
    告當天確實知悉係為辦理貸款之對保手續」云云。惟證人詹
    淑惠於本院刑事審理時固曾到庭證述，僅稱「他們會問開戶
    作何用，我說要向銀行貸款要開戶，印象中有一人說他不要
    貸款不要開戶」等語（本院卷1第134頁、第135頁），因原
    告已自承要辦理貸款，此項證言難採為有利被告丙○○之證
    據。
五、被告丙○○另辯稱「原告在86年3月即已知受害，遲至89年8
    月2日始提起本件附帶民事訴訟，依民法第197條第1項、第1
    31條規定，其請求權應已罹時效而消滅」云云。茲查：
  1.按「因侵權行為所生之損害賠償請求權，自請求權人知有損
    害及賠償義務人時起，二年間不行使而消滅。自有侵權行為
    時起，逾十年者亦同。」民法第197條第1項固定有明文；又
    「按時效因起訴而中斷，若撤回其訴，或因不合法而受駁回
    之裁判，其裁判確定視為不中斷，固為民法第131條所明定
    。然此種情形，仍應視為請求權人於提出訴狀於法院並經送
    達之時，已對義務人為履行之請求，如請求權人於法定6個
    月期間內另行起訴者，仍應視為時效於訴狀送達時中斷。」
    ，並有最高法院86年台上字第3350號判決可資參照。
  2.茲查原告係於87年間向台灣台南地方法院聲請刑事附帶民事
    訴訟，經該院於88年4月8日以87年度附民字第35號裁定移送
    民事庭審理，並改分88年度重訴字第324號案，原告則於88
    年7月30日撤回此訴（因刑事案件被告等人提起上訴），惟
    旋於88年8月2日即向本院提起刑事附帶民事訴訟，並經本院
    向原審法院分案室查詢無訛，有原告提出之刑事附帶民事起
    訴狀、原審88年度重訴字第324號案言詞辯論筆錄影本及本
    院89年重附民字第192號民事卷宗及本院審理單記載在卷可
    稽（本院卷2第41頁至第44頁、第46頁）。茲查原審法院88
    年度重訴字第324號案民事卷業經全部銷燬（該院96年9月17
    日南院雅檔字第0960001266號函覆本院，本院卷2第131頁）
    ，對於原告88年度重訴字第324號附帶民事訴訟起訴狀繕本
    是否曾送達於被告丙○○、甲○○，已無從查考，而依原審
    刑事判決雖記載原告於86年3月即已知悉被告甲○○及丙○
    ○係侵權行為加害人，惟被告丙○○並未舉證證明「原告於
    88年8月2日重行起訴前6個月，被告已收受原告附帶民事訴
    訟起訴狀繕本」之情，本案侵權行為時效已因起訴而中斷，
    並未消滅，被告辯稱本案請求權罹於時效而消滅，核無理由
    。
六、綜上所述，原告依民法第184條第1項前段、第185條第1項侵
    權行為之法律關係，訴請被告甲○○、丙○○應連帶賠償原
    告114萬元及自起訴狀繕本送達翌日（甲○○部分自89年7月
    4日，丙○○部分自89年7月2日，以上均見卷附送達證書）
    起至清償日止，按年息百分之5計算之利息部分，為有理由
    ，應予准許；原告逾此之請求，則無理由，應予駁回。
七、假執行宣告：
    原告陳明願供擔保宣告假執行，惟原告勝訴之金額，未逾15
    0萬元，已不得上訴而告確定，即得為本案之強制執行，應
    無宣告假執行之必要；另原告敗訴部分假執行之聲請，已失
    請求之依據，均應駁回。
八、本件事證已臻明確，兩造其餘攻擊防禦方法及證據資料，核
    與本件判決結果不生影響，不予一一論述，併予敘明。
結論：本件原告之訴為一部有理由，一部無理由，依民事訴訟法
第三百八十五條第一項前段、第七十九條、第八十五條第二項判
決如主文。
中　　華　　民　　國　　96　　年　　10　　月　　30　　日
     　　　　　　　　　　　 　審判長法　　官  陳光秀
　　     　　　　　　　　　　　　 　法　　官  莊俊華
　　　　     　　　　　　　　　　 　法　　官  曾平杉
上為正本係照原本作成。
原告如對本判決上訴，須於判決送達後20日內向本院提出上訴狀
，未表明上訴理由者，應於上訴後20日內，向本院提出理由書（
須附繕本）。依法須繳納裁判費並應委任律師為訴訟代理人，始
得上訴。
被告不得上訴。
中　　華　　民　　國　　96　　年　　11　　月　　2 　　日
                                    書 記 官  葉秀珍
【附記】
民事訴訟法第466條之1：
(1)對於第二審判決上訴，上訴人應委任律師為訴訟代理人。但上
  訴人或其法定代理人具有律師資格者，不在此限。
(2)上訴人之配偶、三親等內之血親、二親等內之姻親，或上訴人
  為法人、中央或地方機關時，其所屬專任人員具有律師資格並
  經法院認為適當者，亦得為第三審訴訟代理人。
民事訴訟法第466條之2：
  上訴人無資力委任訴訟代理人者，得依訴訟救助之規定，聲請
  第三審法院為之選任律師為其訴訟代理人。
